臺灣臺中地方法院民事判決　　　　　 100年度重家訴字第21號
原　　　告　陳賴秀珠
訴訟代理人　洪崇欽律師
複　代理人　楊俊彥律師
被　　　告　賴劉滿
　　　　　　賴銘河
上1人
訴訟代理人　張柏山律師
複　代理人　羅淑青律師
被　　　告　賴鎮元
　　　　　　賴倍元
　　　　　　賴子涵
　　　　　　賴秀足
　　　　　　賴玉枝
　　　　　　賴秀美
　　　　　　賴茗濠
　　　　　　賴世緯
　　　　　　賴湘羚
兼上3人共同
訴訟代理人　賴軍承
受告知訴訟
人　　　　　臺灣銀行股份有限公司
法定代理人　張明道
代訴訟理人　許碧枝
複　代理人　葉士熒
上列當事人間請求分割遺產事件，本院於民國100年11月4日言詞
辯論終結，判決如下：
    主    文
兩造共有被繼承人賴崑陽之坐落臺中市大雅區○○○段一九八之
四地號（複丈後面積為一二七六一平方公尺）；同段一九九之二
地號（面積二００九平方公尺）；及同段二０一之三五地號（複
丈後面積為一四四四九平方公尺）土地之遺產，應合併分割如附
表一所示。
訟費用由兩造依附表二所示應繼分比例負擔。
    事實及理由
一、本件被告賴劉滿、賴秀美經合法通知，未於言詞辯論期日到
    場，核無民事訴訟法第386條各款所列情形，爰依原告之聲
    請，由其一造辯論而為判決。
二、本件原告主張：坐落臺中市大雅區○○○段198-4地號、地
    目：旱、面積13,015（複丈後面積為12,761）平方公尺；同
    段199-2地號、地目：旱、面積2,009平方公尺；及同段201-
    35地號、地目：旱、面積14,863（複丈後面積為14,449）平
    方公尺土地（下稱系爭土地）為兩造之被繼承人賴崑陽所有
    。被繼承人賴崑陽於民國87年5月29日過世，依法繼承人為
    其配偶即被告賴劉滿、長男即被告賴銘河、次男即被告賴鎮
    元、三男賴志益、四男即被告賴倍元、長女即被告賴子涵（
    原名賴玉秀）、次女即原告、三女即被告賴秀足、四女即被
    告賴玉枝及五女即被告賴秀美，其中三男賴志益於82年4月
    10日死亡，其應繼分應由其法定繼承人即被告賴軍承、賴茗
    濠、賴世緯、賴湘羚代位繼承，除被告賴軍承、賴茗濠、賴
    世緯、賴湘羚之應繼分為1/40外，其他繼承人之應繼分為1/
    10。而被繼承人賴崑陽去世時並未立有遺囑指定繼承人之應
    繼分或限制分割遺產，兩造對系爭遺產並無不得分割之約定
    ，且依物之使用目的亦無不能分割之情形，惟迄今未能達成
    分割協議，原告自得依民法第1164條規定，訴請分割遺產等
    語。並聲明：請求准許合併分割坐落臺中市大雅區○○○段
    198-4、199-2地號、201-35地號等3筆土地。其分割方法如
    附表3所示。
三、被告方面：
  (一)被告賴銘河：不同意分割，因原告、被告賴鎮元、賴倍元、
    賴秀足、賴玉枝、賴秀美等人於92年10月15日出具拋棄書載
    以：「被繼承人賴崑陽名下所有財產，各繼承人均拋棄其繼
    承權，恐口無憑，特立此拋棄書為據。此致賴劉滿。土地：
    大雅鄉○○○段198-1、198-4、199-2、201-35、201-148
    地號等五筆。建物：大雅鄉○○○段40建號：清泉路28-1號
    。47建號：清泉路26-1號。被繼承人賴崑陽名下之所有財產
    ，經各繼承人拋棄繼承權予賴劉滿，而賴劉滿願將繼承之所
    有財產登記予賴銘河，且經各繼承人同意屬實，而所有稅金
    均由賴銘河負擔，繼承登記完畢，賴銘河負責撤銷所有兄弟
    姊妹財產之查封。以上所述賴劉滿、賴銘河同意屬實」等語
    ，足見原告已拋棄對系爭土地之權利；且被告賴劉滿、賴秀
    美亦於98年3月6日出具切結書，願將其二人對系爭土地之權
    利無償讓與被告賴銘河；倘需分割系爭土地，應依附表1所
    示之方法分割，以減少現有建物之拆除，達經濟效益等語，
    資為抗辯。
  (二)被告賴鎮元、賴倍元、賴秀足、賴玉枝：同意原告所提之分
    割方案。
  (三)被告賴子涵：同意原告所提之分割方案，另可以接受原分割
    圖之G部分，改依分割圖之B部分分配。
  (四)被告賴軍承、賴茗濠、賴世緯、賴湘羚：同意原告所提之分
    割方案，另可以接受原分割圖之F部分，改依分割圖之A部分
    分配。
  (五)被告賴劉滿、賴秀美則未於言詞辯論期日到場，亦未提出任
    何書狀作何聲明或陳述。
肆、得心證之理由：
一、按遺產繼承人，除配偶外，依下列順序定之：1.直系血親卑
    親屬。2.父母。3.兄弟姊妹。4.祖父母；第1138條所定第一
    順序之繼承人，有於繼承開始前死亡或喪失繼承權者，由其
    直系血親卑親屬代位繼承其應繼分；同一順序之繼承人有數
    人時，按人數平均繼承，民法第1138條、第1140條及第1141
    條本文分別定有明文。次按繼承人有數人時，在分割遺產前
    ，各繼承人對於遺產全部為公同共有；除法律另有規定或契
    約另有訂定者外，繼承人得隨時請求分割遺產。公同共有物
    分割之方法，除法律另有規定外，應依關於共有物分割之規
    定。共有人就共有物之分割方法不能協議決定者，法院得因
    任何共有人之請求，命為下列之分配：以原物分配於各共
    有人，但各共有人均受原物之分配顯有困難者，得將原物分
    配於部分共有人；原物分配顯有困難時，得變賣共有物，
    以價金分配於各共有人，或以原物之一部分分配於各共有人
    ，他部分變賣，以價金分配於各共有人。以原物為分配時，
    如共有人中，有未受分配，或不能按其應有部分受分配者，
    得以金錢補償之，民法第1151條、第1164條、第830條第2項
    、第824條第2項、第3項分別定有明文。
二、兩造被繼承人賴崑陽於87年5月29日死亡，被告賴劉滿為被
    繼承人賴崑陽之配偶、原告及被告賴銘河、賴鎮元、賴倍元
    、賴子涵（原名賴玉秀）、被告賴秀足、被告賴玉枝、被告
    賴秀美及訴外人賴志益為被繼承人賴崑陽之子女，均為被繼
    承人賴崑陽之法定繼承人，其中訴外人賴志益已於82年4月
    10日死亡，由其子女被告賴軍承、賴茗濠、賴世緯、賴湘羚
    4人代位繼承，故兩造均為被繼承人之法定繼承人，應繼分
    各如附表二應繼分比例所示等事實，業據原告提出戶籍謄本
    、繼承系統表及地籍圖謄本等在卷可稽，被繼承人死亡後，
    留有系爭土地之遺產等情，均為兩造所不爭執，堪認為真實
    。
三、被告賴銘河雖辯稱原告、被告賴鎮元、賴倍元、賴秀足、賴
    玉枝、賴秀美等人於92年10月15日出具拋棄書已拋棄渠等之
    繼承權予被告賴劉滿，而被告賴劉滿願將其繼承之所有財產
    登記予被告賴銘河云云，惟為原告及其餘被告否認，被告賴
    鎮元、賴倍元、賴子涵、賴秀足及賴玉枝並稱：「我們當時
    拋棄的條件是他要把遺產稅壹億多及向銀行的貸款八千多萬
    都付清且要兩個月內付清，他表示稅金他要付，但他到現在
    都沒有付完，都用我們的祖產經拍賣後清償，所以我們所有
    繼承人沒有同意辦理過戶，才依法辦理繼承。後來因為沒有
    清償，所以被罰的款項也是用祖產清償，而地上物的租金都
    由被告賴銘河收取。」等語。經查：
  (一)被告賴銘河上揭辯稱，固據提出拋棄書及切結書各1紙為證
    ，已為原告及其餘被告否認；縱上揭拋棄書及切結書為真，
    惟按解釋意思表示，應探求當事人之真意不得拘泥於所用之
    詞句，民法第98條定有明文，依系爭拋棄書內容記載：「被
    繼承人賴崑陽名下所有財產，各繼承人均拋棄其繼承權，恐
    口無憑，特立此拋棄書為據。此致賴劉滿。土地：大雅鄉○
    ○○段198-1、198-4、199-2、201-35、201 -148地號等五
    筆。建物：大雅鄉○○○段40建號：清泉路28 -1號。47建
    號：清泉路26-1號。被繼承人賴崑陽名下之所有財產，經各
    繼承人拋棄繼承權予賴劉滿，而賴劉滿願將繼承之所有財產
    登記予賴銘河，且經各繼承人同意屬實，而所有稅金均由賴
    銘河負擔，繼承登記完畢，賴銘河負責撤銷所有兄弟姊妹財
    產之查封。」以觀，兩造所訂之系爭拋棄書，實屬各繼承人
    內部間之約定，著眼在於遺產之分配，其中雖有拋棄繼承之
    字眼，然其本意應為該部分由某人分得之意；況被繼承人於
    87年5月29日即已死亡，系爭拋棄書迄至92年10月15日始簽
    具，顯見該系爭拋棄書之真意應認為係就被繼承人賴崑陽之
    遺產處分之協議，自與民法第1174條規定拋棄繼承無涉。
  (二)再觀系爭拋棄書係記載：「各繼承人拋棄繼承權予賴劉滿，
    而賴劉滿願將繼承之所有財產登記予賴銘河，且經各繼承人
    同意屬實，而所有稅金均由賴銘河負擔」，惟查系爭土地於
    97年12月25日以繼承為登記原因，辦理繼承登記，為兩造公
    同共有，顯非依系爭拋棄書之記載，由被告賴銘河單獨取得
    並為登記，此有土地登記謄本附卷可憑，顯見被告賴鎮元、
    賴倍元、賴子涵、賴秀足及賴玉枝所稱：「我們當時拋棄的
    條件是他要把遺產稅壹億多及向銀行的貸款八千多萬都付清
    且要兩個月內付清，他表示稅金他要付，但他到現在都沒有
    付完，都用我們的祖產經拍賣後清償，所以我們所有繼承人
    沒有同意辦理過戶，才依法辦理繼承。」即被告賴銘河未依
    兩造實為處分遺產之系爭拋棄書之約定，就稅金繳納完畢，
    致系爭土地亦遲至97年12月25日始依法辦理繼承登記由兩造
    公同共有等語，尚屬可採。被告所辯原告及其餘被告已拋棄
    系爭土地之權利云云，自非可採。
  (三)依上所述，被繼承人賴崑陽之前開遺產既已由兩造共同繼承
    ，且每人應繼分各如附表二應繼分比例表所示，且為兩造所
    公同共有。前開遺產並無不能分割之情形，亦無不分割之約
    定，兩造就前開遺產既不能協議分割，則原告以遺產分割為
    由終止兩造間之公同共有關係，請求分割被繼承人賴崑陽之
    遺產，自屬有據。
四、復按請求共有物之分割，應由法院依民法第824條命為適當
    之分配，不受當事人主張之拘束。又共有物分割之方法，須
    先就原物分配，於原物分配有困難時，則予變賣，以價金分
    配於各共有人（最高法院51年台上字第271號判例參照）。
    次按共有物之分割以原物為分配時，因共有人之利益或其他
    必要情形，得就共有物之一部分仍維持共有，民法第824條
    第4項定有明文。經查系爭土地以原物分配並無困難情形，
    且兩造亦均表示願以原物分配於各共有人，是系爭土地之分
    割自應以原物分配為適當。
五、又按分割共有物時，法院應參酌當事人之聲明、共有物之性
    質、經濟效用及全體共有人利益等情狀公平決之。經查：系
    爭4筆土地如附圖（雅潭地政事務所100年10月5日複丈成果
    圖）所示，其上空地並有鐵皮屋之建物，如卷附照片所示，
    被告賴銘河辯稱建物所在位置多在附圖所示編號F、H、J 、
    J之位置，倘需分割系爭土地，依附表1所示之方法分割，可
    減少現有建物之拆除，達經濟效益等語，原告與其他被告就
    此亦不爭執，且為同意如附表1分割方法分割（詳本院11月4
    日言詞辯論筆錄），則本院審酌共有人之應有部分比例，各
    共有人之意願，共有人所分得之土地能否適當之利用，各共
    有人間有無符合公平之原則，及整體共有人之經濟利益等因
    素為通盤之考量，以求得最合理之分割方法，本院認如附表
    一所示方法分割應能符合共有人之利益，爰判決如主文所示
    。
六、又本件遺產之分割，兩造均蒙其利，且分割共有物糾紛，核
    其性質，兩造本可互換地位，則原告提起本訴雖依法有據。
    然被告之應訴又係法律規定所不得不然，其抗辯自為申張或
    防衛權利所必要，本院認應由兩造依其應繼分之比例負擔訴
    訟費用，較為允洽，爰依職權判決如主文第2項所示。
七、訴訟費用之依據：依民事訴訟法第78條、第81條第2款、第
    85 條第1項前段。
中    華    民    國   100    年    11    月    30    日
                      家事法庭法  官  涂秀玲
附表一
1.台中市大雅區○○○段198之4地號、地目旱、面積12761平方
  公尺，權利範圍全部。
2.台中市大雅區○○○段199之2地號、地目旱、面積2009平方公
  尺，權利範圍全部。
3.台中市大雅區○○○段201之35地號、地目旱、面積14449平方
  公尺，權利範圍全部。
分割方法：（依附圖台中市雅潭地政事務所100年10月5日送之土
           地複丈成果即附圖之暫號）
  ┌────┬────┐
  │取得人  │編號    │
  ├────┼────┤
  │賴軍承  │   A    │
  │賴茗濠  │（依原應│
  │賴世緯  │有比例保│
  │賴湘羚  │持共有）│
  ├────┼────┤
  │賴子涵  │   B    │
  ├────┼────┤
  │賴鎮元  │   C    │
  ├────┼────┤
  │陳賴秀珠│   D    │
  ├────┼────┤
  │賴倍元  │   E    │
  ├────┼────┤
  │賴銘河  │   F    │
  ├────┼────┤
  │賴劉滿  │   G    │
  ├────┼────┤
  │賴秀美  │   H    │
  ├────┼────┤
  │賴玉枝  │   I    │
  ├────┼────┤
  │賴秀足  │   J    │
  └────┴────┘
附表二
  ┌────┬────┐
  │賴軍承  │        │
  │賴茗濠  │ 各1/40 │
  │賴世緯  │        │
  │賴湘羚  │        │
  ├────┼────┤
  │賴子涵  │   1/10 │
  ├────┼────┤
  │賴鎮元  │   1/10 │
  ├────┼────┤
  │陳賴秀珠│   1/10 │
  ├────┼────┤
  │賴倍元  │   1/10 │
  ├────┼────┤
  │賴銘河  │   1/10 │
  ├────┼────┤
  │賴劉滿  │   1/10 │
  ├────┼────┤
  │賴秀美  │   1/10 │
  ├────┼────┤
  │賴玉枝  │   1/10 │
  ├────┼────┤
  │賴秀足  │   1/10 │
  └────┴────┘
附表三（依附圖台中市雅潭地政事務所100年10月5日土地複丈成
        果圖之暫號）
  ┌────┬────┐
  │賴銘河  │   A    │
  ├────┼────┤
  │賴劉滿  │   B    │
  ├────┼────┤
  │賴鎮元  │   C    │
  ├────┼────┤
  │賴秀美  │   D    │
  ├────┼────┤
  │賴倍元  │   E    │
  ├────┼────┤
  │賴軍承  │   F    │
  │賴茗濠  │        │
  │賴世緯  │        │
  │賴湘羚  │        │
  ├────┼────┤
  │賴子涵  │   G    │
  ├────┼────┤
  │陳賴秀珠│   H    │
  ├────┼────┤
  │賴玉枝  │   I    │
  ├────┼────┤
  │賴秀足  │   J    │
  └────┴────┘
以上正本係照原本作成。
如對本判決上訴，須於判決送達後20日之不變期間內，向本院提
出上訴狀。如委任律師提起上訴者，應一併繳納上訴審裁判費。
                              書記官  薛淑玲
中    華    民    國   100    年    11    月    30    日